【裁判字號】    97,訴,1958
【裁判日期】    971022
【裁判案由】    撤銷信託行為等
【裁判全文】
臺灣板橋地方法院民事判決              97年度訴字第1958號
原      告  丙○○
法定代理人  乙○○
                        樓
法定代理人  甲○○
訴訟代理人  己○○律師
被      告  丁○○
                        樓（現於臺灣臺北監獄執行中）
被      告  戊○○
上列當事人間請求撤銷信託行為等事件，經本院於民國97年10月
15日言詞辯論終結，判決如下：
    主  文
確認被告丁○○、戊○○就如附表所示不動產，於民國96年10月
16日所為信託契約之債權行為，及於民國96年10月19日完成所有
權移轉信託登記之物權行為均無效。
被告戊○○應將前項所示不動產，於民國96年10月19日以信託為
登記原因，向台北縣中和地政事務所所為之所有權移轉登記予以
塗銷。
訴訟費用由被告連帶負擔。
    事實及理由
一、按訴狀送達後，原告不得將原訴變更或追加他訴，但被告於
    訴之變更或追加無異議，而為本案之言詞辯論者，不在此限
    ，民事訴訟法第255 條定有明文。本件原告於起訴後，將聲
    明第一項「被告丁○○、戊○○應將如附表所示不動產，於
    民國96年10月16日所為信託契約之債權行為，及於民國96年
    10月19日完成所有權移轉信託登記之物權行為，應予撤銷。
    」，變更為「確認被告丁○○、戊○○就如附表所示不動產
    ，於民國96年10月16日所為信託契約之債權行為，及於民國
    96 年10 月19日完成所有權移轉信託登記之物權行為均無效
    。」，被告二人當庭均無異議而繼續為本案之言詞辯論，依
    照上述規定，即應視為同意原告訴之變更，先予敘明。
二、原告起訴主張：
  (一)被告丁○○與原告丙○○前為男女朋友，丁○○於96年5 月
    30日6 時30分許至臺北縣板橋市○○路○段153 巷8 號5樓
    丙○○之住處附近巷口，發現1 名男子騎乘機車搭載丙○○
    返回上址住處，該2 人並進入屋內停留，丁○○遂躲藏在上
    址屋外5 樓頂樓樓梯間，1 小時後該名男子始行離去。丁○○因而懷疑丙○○另結新歡，心生不滿，即下樓質問丙○○
    是否帶男人回家做愛，丙○○便稱：「就是跟別的男人做也
    不跟你做愛」等語，詎丁○○惱羞成怒，先拉扯丙○○之頭
    髮，丙○○亦以腳踢丁○○下體，拉扯過程中丁○○遭推倒
    在樓梯間，竟萌生殺人之犯意，明知頭部乃人體重要且脆弱
    之部位，倘以石頭重擊極易致生死亡結果，仍至上址5 樓樓
    頂撿拾起1 塊重達5.7 公斤（長23公分、寬16公分、高7公
    分）之石頭後，旋下樓至5 樓樓梯口，先將石塊用力擲向坐
    在該處之丙○○頭部，丙○○見狀立即拍打5 樓對門6 號住
    戶陳秀枝之大門及按門鈴求救，丁○○則再度拾起落在地上
    之石頭朝丙○○頭部用力敲擊，致丙○○跌落在4 、5 樓樓
    梯間，丁○○復拾起石頭追下樓接續朝丙○○之頭部猛烈敲
    擊多次，使其口吐鮮血無反應為止，致丙○○受有頭部嚴重
    損傷合併硬腦膜下出血、頭皮多處撕裂傷合併低血容量休克
    及右手撕裂傷之傷害。嗣經鄰居報警後，經警到場將丙○○
    緊急送往亞東紀念醫院進行急救治療，始倖免於死。惟已造
    成丙○○為植物人並受禁治產宣告。被告丁○○上開行為，
    刑事部份已經判決確定認定其應負殺人未遂刑責，另民事部
    份經原告起訴後，確定其應給付丙○○3千424萬2551元。
  (二)被告丁○○於96年10月11日第一審刑事判決應負殺人未遂刑
    責後，竟為脫免財產，於同年月19日將其名下如附表所示之
    不動產，以信託為登記原因，辦妥所有權登記予被告戊○○
    。為此，依信託法第6 條第1 項、民法第244 條規定，聲明
    請求判決如主文所示。
三、被告抗辯：(一)被告丁○○辯稱：我完全不知道我名下房子被
    移轉，我去年五月三十日被羈押之後，就一直在監所，我也
    沒有簽發任何同意書去辦理過戶手續，我也不知道有本件信
    託移轉行為。係爭房子我沒有出錢，我名下也沒有其他財產
    等語。(二)被告戊○○辯稱：系爭過戶是我母親去辦理的，我
    母親有告訴我，這間房子是我父母買的，錢都是父母出的，
    所以我們對房子沒有權利等語。(三)均聲明：原告之訴駁回。
四、查原告主張(一)被告丁○○上述殺人未遂侵權行為、已遭判刑
    確定，(二)原告因此受傷成為植物人並受禁治產宣告，(三)民事
    部份經原告起訴後，確定其應給付丙○○3 千424 萬2551元
    ，(四)被告丁○○於96年10月11日第一審刑事判決應負殺人未
    遂刑責後，於同年月19日將其名下如附表所示之不動產，以
    信託為登記原因，辦妥所有權登記予被告戊○○等事實，業
    經提出本院民事裁定書一份、民事起訴狀及和解筆錄各一份
    、刑事判決書三份、土地暨建物登記謄本共二紙、國稅局財
    產歸屬清單及綜合所得稅資料清單共三紙為證，且為被告所
    不爭執，自應認定屬實。
五、本院判斷：
  (一)按當事人互相表示意思一致者，契約始足成立，民法第153
    條第1 項定有明文。再者，契約可分為債權契約與物權契約
    ，且無論債權契約或物權契約，均須當事人互相表示意思一
    致，契約始能成立並發生法律上效力。本件被告丁○○既已
    坦承「我完全不知道我名下房子被移轉，我也沒有簽發任何
    同意書去辦理過戶手續，我也不知道有本件信託移轉行為」
    等情，顯然其並無為辦理信託登記係爭房屋予被告戊○○之
    意思表示，故被告丁○○、戊○○二人間就如附表所示不動
    產，於96年10月16日所為信託契約之債權行為，及於96年10
    月19日完成所有權移轉信託登記之物權行為，依法均尚未成
    立生效。因此，原告請求確認該債權行為及物權行為均屬無
    效，為有理由，應予准許。
  (二)又按債權人依民法第244 條第1 項或第2 項之規定，聲請法
    院撤銷詐害行為時，得並聲請命受益人或轉得人回復原狀，
    亦為民法第244 條第4 項所明定。且民法第244 條所規定之
    撤銷權，目的在保全債務之擔保力，避免債務人為減少其財
    產之行為，而害及債權，乃賦予債權人於符合本條規定之要
    件時，得撤銷其行為，以維持債務人共同擔保之資力。故債
    務人在其可得預知之債權發生時期，所為之行為有害及債權
    者，應許債權人得行使撤銷權，以符合該制度之本旨。而信
    託法第6 條第1 項，與民法第244 條第1 項、第2 項規定之
    情形相同，且係民法第244 條第1 項、第2 項之特別規定。
    故本件原告主張應類推適用民法第244 條第4 項規定，並聲
    請命受益人或轉得人回復原狀，而請求被告戊○○應將系爭
    不動產以信託為登記原因之所有權移轉登記予以塗銷，亦應
    認為有理由，應予准許。
六、本件事證已臻明確，兩造其餘主張及攻擊防禦方法與證據，
    經本院斟酌後，與本件判決結果已不生影響，故不一一論列
    ，附此敘明。
七、結論：原告之訴為有理由，依民事訴訟法第85條第2 項，判
    決如主文。
中    華    民    國    97    年    10    月    22    日
                  民事第三庭    法  官  劉以全
以上正本係照原本作成
如對本判決上訴，須於判決送達後20日內向本院提出上訴狀
中    華    民    國    97    年    10    月    22    日
                                書記官  陳淑芳


司法院資訊處製作；財團法人民間司法改革基金會備份。
